臺灣高等法院刑事判決　　　　　　　　 94年度上易字第788號
上　訴　人　臺灣板橋地方法院檢察署檢察官
被　　　告　丙○○
被　　　告　丁○○
上列上訴人因被告詐欺案件，不服臺灣板橋地方法院93年度易字
第252號，中華民國94年3月10日第一審判決（起訴案號：臺灣板
橋地方法院檢察署89年度偵字第3447號），提起上訴，本院判決
如下：
    主  文
上訴駁回。
    理  由
一、公訴意旨略以：丙○○及丁○○均明知邱祥滉所經營之錡威
    公司財務狀況不佳，對外週轉求借之金額頗鉅，竟與邱祥滉
    基於犯意之聯絡，同意交付以渠等名義為發票人之票據供邱
    祥滉對外週轉資金使用。邱祥滉亦明知睿翃公司債信不佳，
    所交付之票據亦多未能兌現，竟於88年1月至同年3月間，先
    後持附表一所示之支票，在臺北縣樹林市○○街66之11號，
    向甲○○調借現金，並佯稱所交付之支票均係向客戶所收取
    之工程款，且隱瞞睿翃公司債信不佳乙節，使甲○○不疑有
    他陸續交付9,762,595元予邱祥滉。嗣因附表一所示之票據
    屆期提示均遭退票，甲○○始悉受騙。另邱祥滉亦承前揭犯
    意並以相同手法，於88年1月至3月間持附表二所示之支票向
    乙○○調借現金，並佯稱所交付之支票均係向客戶所收取之
    工程款，使乙○○不疑有他交付現金予邱祥滉。嗣因附表二
    所示之票據屆期提示均遭退票，乙○○始悉受騙等語，因認
    被告丙○○及丁○○涉有共犯刑法第339條第1項之詐欺取財
    罪嫌。
二、按犯罪事實應依證據認定之，無證據不得認定犯罪事實；不
    能證明被告犯罪者，應諭知無罪之判決，刑事訴訟法第154
    條第2 項、第301 條第1 項分別定有明文。又刑事訴訟上證
    明之資料，無論其為直接證據或間接證據，均須達於通常一
    般人均不致於有所懷疑，而得確信其為真實之程度，始得據
    為有罪之認定，若其關於被告是否犯罪之證明未能達此程度
    ，而有合理懷疑之存在，致使無從形成有罪之確信，根據「
    罪證有疑，利於被告」之證據法則，即不得遽為不利被告之
    認定，其以情況證據（即間接證據）斷罪時，尤須基於該證
    據在直接關係上所可證明之他項情況事實，本乎推理作用足
    以確證被告有罪，方為合法，不得徒憑主觀上之推想，將一
    般經驗上有利被告之其他合理情況逕予排除，最高法院76年
    台上字第4986號、32年度上字67號著有判例。
三、公訴人認被告丙○○及丁○○共犯刑法第339 條第1 項之詐
    欺取財罪嫌，主要係以告訴人甲○○、乙○○之指訴，及如
    附表一、二所示之支票及退票理由單，並輔以：被告丙○○
    及丁○○均知被告邱祥滉借票之目的在於向他人調借現金，
    且應已認識被告邱祥滉之財務狀況及錡威公司之營運情形陷
    於困境，竟仍同意借票予被告邱祥滉作為對外借款使用，因
    認渠等與邱祥滉間有犯意聯絡等經驗法則及論理法則，為其
    主要論據。然訊據被告丙○○及丁○○均堅決否認有何共同
    詐欺取財犯行，被告丙○○辯稱：伊僅係錡威公司之人頭股
    東，並未實際參與公司業務，有關公司營運情形伊亦無所悉
    ，合作金庫的支票係邱祥滉要伊去申請，申請到之後亦係邱
    祥滉要伊怎麼寫伊就怎麼寫，伊並無詐騙告訴人的意思等語
    ；被告丁○○辯稱：伊與邱祥滉是做工程認識的朋友，是因
    為邱祥滉說要借票使用，且說他會自己軋錢進去，伊才借票
    給邱祥滉，並沒有詐騙的意思等語。
四、原審以：
    (一)被告丙○○固不否認於88年間與被告邱祥滉同居育有一子
      ，並擔任錡威公司股東等情，惟辯稱：伊並未實際參與公
      司業務，有關公司營運情形伊亦無所悉，合作金庫的支票
      係邱祥滉要伊去申請，申請到之後亦係邱祥滉要伊怎麼寫
      伊就怎麼寫，伊並無詐騙告訴人的意思等語，核與被告邱
      祥滉所述情節大致相吻。反觀公訴人認定被告丙○○有與
      邱祥滉共犯詐欺取財犯嫌所依據之告訴人二人指訴，僅係
      依據支票上發票人為丙○○，且如附表一編號第十一至十
      三號及附表二所示共十張支票均未兌現，即遽予推論被告
      丙○○涉有犯嫌，其推論已有邏輯跳躍之瑕疵，且按告訴
      人之告訴，本以使被告受刑事訴追為目的，故其陳述是否
      與事實相符，自應調查其他證據，以資審認，苟其所為攻
      擊之詞，尚有瑕疵，則在此瑕疵未予究明以前，即不能遽
      採為斷罪之基礎（最高法院69年臺上字第1531號判例參照
      ），自難單憑此等指訴即認其有共同詐欺取財之犯意聯絡
      。況且被告丙○○事後亦因此主動以發票人之身分獨自與
      告訴人二人和解，有和解書、切結書及自述書在卷可查（
      本院卷第56至58頁），益徵其實無詐欺告訴人之本意。此
      外，亦查無足供證明被告丙○○有共同施以詐術詐騙告訴
      人取財之犯罪動機及目的之證據，即不能單憑前述有瑕疵
      之告訴人指訴，及客觀上僅能證明支票簽發及兌領情形之
      支票及退票理由單，遽認被告丙○○有共同詐欺取財之犯
      意聯絡。
    (二)被告丁○○辯稱：伊與邱祥滉是做工程認識的朋友，是因
      為邱祥滉說要借票使用，且說他會自己軋錢進去，伊才借
      票給邱祥滉等語，業據被告邱祥滉於原審審理時以證人身
      分具結證稱：有向丁○○借票，前後共借三次，二次有兌
      現，只有一次沒有兌現，前二張伊（指邱祥滉自己）有拿
      錢軋進銀行，另一張沒有錢軋進銀行，因為之前有生意往
      來，所以向丁○○借票等語（原審卷第170至173頁）大致
      相符，另如被告邱祥滉所述屬實，則被告丁○○所借遭邱
      祥滉持向告訴人甲○○借錢之支票僅有三張，自難單以其
      中一張如附表一編號第二十號之支票無法兌現，即認其有
      與邱祥滉共同詐欺之犯意聯絡。此外，亦查無足供證明被
      告丁○○有共同施以詐術詐騙告訴人甲○○取財之犯罪動
      機及目的之證據，即不能單憑前述告訴人甲○○有瑕疵之
      指訴，及客觀上僅能證明支票簽發及兌領情形之支票及退
      票理由單，遽認被告丁○○有共同詐欺取財之犯意聯絡。
    (三)綜上事證，本案就被告丙○○及丁○○部分，均未達於通
      常一般之人均不致有所懷疑，得確信其為真實之程度，而
      有合理性懷疑之存在，無從形成有罪之確信。此外復查無
      其他積極證據足資認定被告丙○○及丁○○涉有詐欺取財
      罪嫌，既不能證明其有犯罪，根據「罪證有疑，利於被告
      」之證據法則，依法應為無罪之諭知等語，核無不合。
五、檢察官上訴意旨略以：被告丙○○借予邱祥晃開立支票之金
    額，高達二百餘萬元，已逾社會上同意借票之金額，被告丙○○當知邱某財務不佳，被告丙○○當認識告訴人收受其借
    與邱某之支票，會被誤認是客票，足認其與邱某有犯意聯絡
    ，至少亦有幫助之意思。至於其和解係在原審審理期間，為
    犯後態度問題，不能認其無詐欺意圖。另原審採信邱祥晃說
    辭，認被告丁○○僅借三次支票與邱某，其中二次均兌現，
    僅一次跳票，惟並無證據足証邱某之言，則如何證明被告丁○○確信支票會兌現？此關乎被告丁○○是否共同詐欺或幫
    助詐欺，原審未查，即予採信，顯有未當，請撤銷原判決，
    另為適當判決等語。經查：檢察官所謂「社會上同意借票金
    額」，並未提出證據證明，恐係臆測，難予遽採，何況借票
    金額多寡，無非繫諸借貸雙方經濟狀況，豈有一定準則？是
    檢察官此一所指，即乏依據。至於客票信用與自己開票，其
    風險如何？當視交易雙方資歷而定，並非客票當然較具信用
    ，是檢察官指有誤認客票之虞，而推論為詐術，無非意見，
    且無證據可佐，不能採信，另有關於審理期間和解，能否推
    論於行為之初，無詐欺意圖？乙節，固有正反情形，惟當視
    各案情節而定，不能一概而論，而原審已說明是綜合卷證，
    而為此論斷，並無顯然違背情理之處，是檢察官未提出積極
    證據證明：被告丙○○如何於行為之初，有詐欺意圖等情，
    徒以空言爭執，尚有未洽。另被告丁○○部份，原審已說明
    不能以一張支票，即認被告丁○○有詐欺犯行，檢察官上訴
    應提出積極證據，證明被告丁○○如何有詐欺犯行，而非爭
    執同案被告邱某之言可信度如何，蓋被告所辯縱不能成立，
    亦不能推認其犯行，何況被告丁○○提出支票存根三張，其
    上均有邱祥滉簽名，且金額與附表一編號二十所示不相同，
    ，業經本院勘驗無訛，有該存根影本（本院卷第三九頁）及
    勘驗筆錄在卷可參（本院卷第三三頁），顯見同案被告邱祥
    滉向被告丁○○所借之票据，至少有四張，且同案被告邱祥
    滉稱：有二張兌現等語，即非無据，則被告丁○○辯稱：不
    知為何附表一編號二十這張票會跳票等語，衡情尚非不可採
    。至於其餘是否幫助犯等之指摘，未提出證據證明，無非臆
    測，均不足採，是公訴人上訴指摘原審判斷不當，為無理由
    ，應予駁回。
据上論斷，應依刑事訴訟法第368條，判決如主文。
本案經檢察官周誠南到庭執行職務。
中　　華　　民　　國　　94　　年　　6　　月　　21 　日
　　　　　　　　　刑事第二十一庭審判長法　官  溫耀源
　　　　　　　　　　　　　　　　　　  法　官  吳  燦
　　　　　　　　　　　　　　　　　　  法　官  周政達
以上正本證明與原本無異。
不得上訴。
                                      書記官  陳菊珍
中　　華　　民　　國　　94　　年　　6 　　月　　21　　日
附表一
┌──┬──────┬─────┬────┬────────────┐
│編號│ 發票日期   │票面金額  │ 發票人 │     ? 付款銀行        │
├──┼──────┼─────┼────┼────────────┤
│ 一 │88年3月25日 │745,650元 │睿翃公司│大眾商業銀行松江分行    │
├──┼──────┼─────┼────┼────────────┤
│ 二 │88年3月27日 │578,982元 │睿翃公司│誠泰銀行儲蓄部          │
├──┼──────┼─────┼────┼────────────┤
│ 三 │88年3月28日 │815,560元 │睿翃公司│誠泰銀行儲蓄部          │
├──┼──────┼─────┼────┼────────────┤
│ 四 │88年4月6日  │529,133元 │睿翃公司│大眾商業銀行松江分行    │
├──┼──────┼─────┼────┼────────────┤
│ 五 │88年4月17日 │579,115元 │睿翃公司│誠泰銀行儲蓄部          │
├──┼──────┼─────┼────┼────────────┤
│ 六 │88年5月5日  │663,178元 │睿翃公司│誠泰銀行儲蓄部          │
├──┼──────┼─────┼────┼────────────┤
│ 七 │88年5月17日 │579,115元 │睿翃公司│誠泰銀行儲蓄部          │
├──┼──────┼─────┼────┼────────────┤
│ 八 │88年5月20日 │673,451元 │睿翃公司│誠泰銀行儲蓄部          │
├──┼──────┼─────┼────┼────────────┤
│ 九 │88年6月5日  │663,178元 │睿翃公司│誠泰銀行儲蓄部          │
├──┼──────┼─────┼────┼────────────┤
│ 十 │88年6月10日 │785385元  │睿翃公司│誠泰銀行儲蓄部          │
├──┼──────┼─────┼────┼────────────┤
│十一│88年4月15日 │278,350元 │ 丙○○ │合作金庫玉成支庫        │
├──┼──────┼─────┼────┼────────────┤
│十二│88年4月20日 │371,815元 │ 丙○○ │合作金庫玉成支庫        │
├──┼──────┼─────┼────┼────────────┤
│十三│88年4月27日 │278,350元 │ 丙○○ │合作金庫玉成支庫        │
├──┼──────┼─────┼────┼────────────┤
│十四│88年4月15日 │478,600元 │ 林盈盛 │亞太商業銀行南京東路分行│
├──┼──────┼─────┼────┼────────────┤
│十五│88年5月5日  │326,700元 │ 林盈盛 │亞太商業銀行南京東路分行│
├──┼──────┼─────┼────┼────────────┤
│十六│88年5月7日  │123,573元 │ 林盈盛 │亞太商業銀行南京東路分行│
├──┼──────┼─────┼────┼────────────┤
│十七│88年5月22日 │326,700元 │ 林盈盛 │亞太商業銀行南京東路分行│
├──┼──────┼─────┼────┼────────────┤
│十八│88年5月25日 │297,880元 │ 林盈盛 │亞太商業銀行南京東路分行│
├──┼──────┼─────┼────┼────────────┤
│十九│88年6月25日 │297,880元 │ 林盈盛 │亞太商業銀行南京東路分行│
├──┼──────┼─────┼────┼────────────┤
│二十│88年6月7日  │370,000元 │ 丁○○ │臺北國際商業銀行深坑分行│
├──┴──────┼─────┴────┴────────────┤
│    總計金額      │      9,762,595元                             │
└─────────┴───────────────────────┘
附表二
┌──┬──────┬─────┬────┬────────────┐
│編號│ 發票日期   │票面金額  │ 發票人 │        付款銀行        │
├──┼──────┼─────┼────┼────────────┤
│ 一 │88年4月27日 │167,425元 │ 丙○○ │合作金庫玉成支庫        │
├──┼──────┼─────┼────┼────────────┤
│ 二 │88年5月10日 │167,425元 │ 丙○○ │合作金庫玉成支庫        │
├──┼──────┼─────┼────┼────────────┤
│ 三 │88年5月5日  │247,800元 │ 丙○○ │合作金庫玉成支庫        │
├──┼──────┼─────┼────┼────────────┤
│ 四 │88年6月5日  │247,800元 │ 丙○○ │合作金庫玉成支庫        │
├──┼──────┼─────┼────┼────────────┤
│ 五 │88年5月20日 │87,715元  │ 丙○○ │合作金庫玉成支庫        │
├──┼──────┼─────┼────┼────────────┤
│ 六 │88年5月30日 │223,780元 │ 丙○○ │合作金庫玉成支庫        │
├──┼──────┼─────┼────┼────────────┤
│ 七 │88年6月22日 │223,780元 │ 丙○○ │合作金庫玉成支庫        │
├──┴──────┼─────┴────┴────────────┤
│   ?總計金額     │1,574,655元                                   │
└─────────┴───────────────────────┘
